臺灣桃園地方法院民事判決　九十年度訴字第二００九號
　　原　　　告　丁○○
　　　　　　　　丙○○
　　　　　　　　乙○○
　　　　　　　　甲○○
　　法定代理人　尤碧海
　　訴訟代理人　己○○
　　　　　　　　戊○○
　　　　　　　　翁小琪
　　　　　　　　陳光北
右當事人間請求分割共有物等事件，本院判決如左：
    主　    文
原告之訴駁回。
訴訟費用由原告負擔。
    事　　　實
甲、原告方面：
壹、聲明：一、先位聲明：（一）原告與被告共有坐落桃園縣平鎮市○○段五０地號
    、地目溜、面積一．五二八二九三公頃土地，應予以分割，分割方法如附圖一所
    示：「Ａ」部分面積０．０八九四七四公頃及「Ｂ」部分面積０．０三七八八四
    公頃，合計面積０．一二七三五八公頃，由原告於分割後各按其應有部分之比例
    共同取得，其餘部分面積一．四００九三五公頃，歸由被告取得。【註：原告最
    初聲明為「原告與被告共有坐落桃園縣平鎮市○○段五０地號、地目溜、面積一
    五、二八二．九三平方公尺土地及同前段五０之一地號、地目溜、面積一、五九
    九．三六平方公尺土地，應予合併分割，分割方法如附圖二所示：『甲』部分面
    積一、四０六．八六平方公尺，由原告於分割後各按其應有部分之比例共同取得
    ，『乙』部分面積一五、四七五．四三平方公尺，歸由被告取得。」；原告嗣於
    九十一年八月十五日具狀撤回訴請分割桃園縣平鎮市○○段五０之一地號土地部
    分，而另於九十一年十一月二十七日再具狀更正為上述聲明。】（二）訴訟費用
    由被告負擔。二、備位聲明：（一）原告與被告共有坐落桃園縣平鎮市○○段五
    ０地號、地目溜、面積一．五二八二九三公頃土地，應各按其應有部分之比例共
    同管理使用。【註：原告最初聲明為「原告與被告共有坐落桃園縣平鎮市○○段
    五０地號、地目溜、面積一五、二八二．九三平方公尺土地及同前段五０之一地
    號、地目溜、面積一、五九九．三六平方公尺土地，應各按其應有部分之比例共
    同管理使用。」；原告嗣於九十一年八月十五日具狀撤回桃園縣平鎮市○○段五
    ０之一地號土地部分，而另於九十一年十一月二十七日再具狀更正為上述聲明。
    】（二）訴訟費用由被告負擔。
貳、陳述：一、坐落桃園縣平鎮市○○段五０地號土地，為原告與被告所共有，原告
    丁○○、丙○○、乙○○、甲○○就系爭土地各有四十八分之一應有部分，被告
    台灣省石門農田水利會則有十二分之十一應有部分。原告丁○○、丙○○、乙○○三人係於民國（下同）七十年五月六日以繼承取得，原告甲○○係於八十九年
    三月一日以買賣取得，而被告台灣省石門農田水利會係於七十二年十一月十八日
    以法院判決移轉取得所有權。查系爭土地之地目雖為「溜」，惟其上水池已日漸
    縮小，早已喪失灌溉功能，而系爭土地既無「使用目的」不能分割情形，且亦無
    「契約」約定不能分割之期限，又原告亦曾經多次與被告協議分割，惟均遭被告
    所拒，被告並稱其有使用系爭土地之權利存在，且不提供任何資料，為原告所無
    法認同，原告不得已，乃請求就系爭土地，由法院以裁判分割，分割方法如附圖
    一所示：「Ａ」部分面積０．０八九四七四公頃及「Ｂ」部分面積０．０三七八
    八四公頃，合計面積０．一二七三五八公頃，由原告於分割後各按其應有部分之
    比例共同取得，其餘部分面積一．四００九三五公頃，歸由被告取得。二、退步
    言之，縱認原告不得就系爭土地請求裁判分割，惟原告乃為系爭土地之共有人，
    依民法第八百十八條之規定，原告對於系爭土地，亦有使用、收益之權利，且系
    爭土地，依民法第八百二十一條之規定，亦應由共有人共同管理，惟系爭土地全
    部迄今仍由被告在管理使用，而將其他共有人即原告等人之管理、使用權排除在
    外；又原告等人並未就系爭土地與被告有達成分管之協議，故原告就系爭坐落桃
    園縣平鎮市○○段五０地號土地，亦應得請求各按其應有部分之比例，與被告共
    同管理。
、證據：提出桃園縣平鎮市○○段五０地號土地之登記謄本及被告台灣省石門農田
    水利會回寄予原告丁○○之函文影本一份。
乙、被告部分：
一、聲明：（一）原告之訴駁回。（二）訴訟費用由原告負擔。
二、陳述：本件兩造共有坐落桃園縣平鎮市○○段五０地號之土地，地目為溜，係為
    農事灌溉使用之塘湖、沼澤（參照台灣省土地地目明細表），屬於水利用地（參
    照區域計畫法施行細則第十五條第一項第十二款規定），並經編定為石門大圳社
    子支渠第３Ａ號保留灌溉池塘，依農田水利會組織通則第十一條第二項規定，原
    為水利使用之土地，仍應照舊使用。因此，兩造共有之系爭土地因灌溉公益使用
    之目的，不能分割，且依區域計劃法第十五條規定，並應受管制。又溜池係包含
    池底及週圍池岸土地，其中缺一即無由形成溜池，自難從中割裂而影響或破壞其
    灌溉公益之使用目的。況且，溜池水路界線內（包括池岸土地）禁止私設建造物
    、種植、養殖、放牧、倒土或其他廢棄物，或改為農田或為其他妨礙灌溉之使用
    ，此亦為臺灣省灌溉事業管理規則第四十九條所明定，足見系爭土地縱為分割，
    亦無分割之實益，並足以破壞灌溉公益之使用目的。又系爭溜池屬農事灌溉網路
    之一環，被告乃是秉承政府推行農田灌溉事業之公法人（參水利法第十二條規定
    ），因此，負有管理、維護之法定職責，被告為達成農事灌溉之法定任務，自然
    不容他人分割或行使管理權，致損及灌溉使用之目的。因此，原告先位聲明主張
    分割及備位聲明請求各按其應有部分之比例共同管理使用，於法均有未合。
三、證據：提出臺灣省土地地目明細表、區域計畫法施行細則、農田水利會組織通則
    及臺灣省灌溉事業管理規則影本各一份。
    理　　　由
一、依民法第八百二十三條第一項規定：「各共有人，得隨時請求分割共有物。但因
    物之使用目的不能分割或契約訂有不分割之期限者，不在此限。」各共有人得隨
    時請求分割共有物，固為民法第八百二十三條第一項前段所規定，惟同條項但書
    又規定，因物之使用目的不能分割者，不在此限。其立法意旨在於增進共有物之
    經濟效用，並避免不必要之紛爭，例如已闢為道路之共有土地，係屬因土地之使
    用目的，不能分割（最高法院五十八年台上字第二四三一號判例參照），蓋已闢
    為道路之共有土地，屬供公眾通行使用，事涉公益，自應認係因使用目的不能分
    割。而河川水道、行水區及為供農事灌溉使用之水利用地，性質與道路類似，其
    重要性及牽涉公益之範圍，較道路有過之而無不及，自應認亦屬因物之使用目的
    而不能分割。經查，本件兩造共有坐落桃園縣平鎮市○○段五０地號土地，地目
    為溜，此有原告所提出之桃園縣平鎮市○○段五０地號土地之登記謄本載明可稽
    ，又上開土地係為農事灌溉使用之池塘，屬於水利用地，並業經編定為石門大圳
    社子支渠第３Ａ號保留灌溉池塘，此亦為兩造所不爭執之事實。而民法第八百二
    十三條第一項所謂因物之使用目的不能分割，係指共有物繼續供他物之用，而為
    其物之利用所不可缺，或為一權利之行使所不可缺者而言，為農事灌溉所使用之
    水利用地，乃為其他農業土地灌溉水源之利用上所不可缺，即亦屬之。又水利法
    第二條規定：「水為天然資源，屬於國家所有，不因人民取得土地所有權而受影
    響。」；農田水利會組織通則第十條規定：「農田水利會因興建或改善水利設施
    而必須之工程用地，應先向土地所有權人或他項權利人協議承租或承購；如協議
    不成，得層請中央主管機關依法徵收。如為公有土地，得申請承租或承購。原提
    供為水利使用之土地，應照舊使用，在使用期間，其土地稅捐全部豁免。」因此
    ，本件兩造共有坐落桃園縣平鎮市○○段五０地號之土地，既原屬於提供為水利
    使用之溜池，自仍應照舊使用，且已編為石門大圳社子支渠第３Ａ號保留灌溉池
    塘，因此，在使用目的上，仍應維持原共有關係以供為農田灌溉使用，在性質上
    ，自不宜予以分割。又位於附圖一所示「Ａ」部分之土地，雖然係屬堤旁陸地而
    非屬池塘蓄水區範圍，惟因查該部分陸地係緊連接於蓄水區，仍然屬溜池之水利
    用地範圍，且其上已有台灣省石門農田水利會管理室之建物存在，此觀平鎮地政
    事務所九十一年十月九日複丈成果圖可明，故亦不應將附圖一所示「Ａ」部分之
    土地予以獨立分割而歸由原告取得；至附圖一所示「Ｂ」部分之土地，已經屬於
    池塘蓄水區範圍，自更不應將附圖一所示「Ｂ」部分之土地予以分割而歸由原告
    取得。綜據上述，本件系爭兩造共有坐落桃園縣平鎮市○○段五０地號土地，因
    為有上開使用目的，不應冒然分割，以免影響灌溉公益。
二、又原告雖為本件系爭坐落桃園縣平鎮市○○段五０地號土地之共有人，惟依右述
    水利法第二條規定：「水為天然資源，屬於國家所有，不因人民取得土地所有權
    而受影響。」；農田水利會組織通則第十條規定：「農田水利會因興建或改善水
    利設施而必須之工程用地，應先向土地所有權人或他項權利人協議承租或承購；
    如協議不成，得層請中央主管機關依法徵收。如為公有土地，得申請承租或承購
    。原提供為水利使用之土地，應照舊使用，在使用期間，其土地稅捐全部豁免。
    」因此，本件兩造共有坐落桃園縣平鎮市○○段五０地號之土地，既原屬提供為
    水利使用之土地，仍應照舊使用，原告依上述農田水利會組織通則第十條規定，
    亦不得擅自管理而將土地移供他用。又依水利法第七十八條第一項規定：「主管
    機關為保護水道，應禁止左列各事項：一、在行水區內建造、種植、堆置、挖取
    ，或設置遊樂設施，豎立廣告牌，傾倒廢棄物，足以妨礙水流之行為。二、在行
    水區內圍築魚塭、插、吊蚵及其他養殖行為。三、在行水區內擅採砂石、堆置砂
    石或傾倒廢土。四、在距堤腳或堤防附屬建造物四週規定之距離內，耕種或挖取
    泥砂磚石等物。五、在堤身及其附屬建造物墾種、放牧、或設置有害之建造物，
    或在堤身指定通路外行駛車輛、牲畜。六、毀損或擅移水利建造物或設備。七、
    擅自啟閉水門、閘門或管制設備。八、擅自鏟伐堤身草皮、樹木。九、其他有礙
    水道防衛之行為。」、同法第八十二條另規定：「水道治理計畫線或堤防預定線
    內之土地，經主管機關報請上級主管機關核定公告後，得依法徵收之；未徵收者
    ，為防止水患，並得限制其使用但不得逕為分割登記。」、第八十三條第一項亦
    規定：「尋常洪水位行水區域之土地，不得私有；其已為私有者，得由主管機關
    依法徵收之，未徵收者，為防止水患，並得限制其使用但不得逕為分割登記。」
    因此，原告與被告共有之系爭土地，既為水利用地，依法自應專由被告台灣省石
    門農田水利會來管理，並應僅由被告台灣省石門農田水利會為增進整體農田灌溉
    利益而為使用，原告不得主張與被告共同管理使用，此為民法第七百六十五條及
    第七百七十三條所指行使土地所有權所應受特別法令上之限制。因此，原告依據
    民法第八百十八條及第八百二十一條之規定，請求就系爭兩造共有坐落桃園縣平
    鎮市○○段五０地號土地，各按其應有部分之比例與被告共同管理使用，屬無理
    由，亦不應准許。
三、本件綜據右述，原告先位聲明請求將兩造共有坐落桃園縣平鎮市○○段五０地號
    之土地予以分割，及備位聲明請求兩造共有坐落桃園縣平鎮市○○段五０地號之
    土地由兩造各按其應有部分之比例共同管理使用，其先位及備位之訴均屬無理由
    ，不應准許，均應予駁回之。
四、因本件事實已臻明確，兩造其餘主張陳述及攻擊防禦方法，核均與本件判決結果
    不生影響，無一一審究必要，附此敘明。
五、據上論結，本件原告之訴為無理由，依民事訴訟法第七十八條、第八十五條第一
    項前段，判決如主文。
中　　　華　　　民　　　國　　九十一　　年　　　十二　　月　　　十二　　日
                                臺灣桃園地方法院民事第二庭
~B　　　法　官　呂仲玉
右為正本，係照原本作成。
如對本判決上訴，須於判決送達後二十日內，向本院提出上訴狀。
中　　　華　　　民　　　國　　九十一　　年　　　十二　　月　　　二十六　日
~B法院書記官　楊惠如
